【裁判字號】    91,易,2653
【裁判日期】    920117
【裁判案由】    偽造文書
【裁判全文】
臺灣高雄地方法院刑事判決                      九十一年度易字第二六五三號
    公  訴  人  臺灣高雄地方法院檢察署檢察官
    被      告  乙○○  女  四.
    選任辯護人  吳玉豐律師
右列被告因偽造文書案件，經檢察官提起公訴（九十一年度偵續字第四一號），本院
判決如左：
    主  文
乙○○無罪。
    事  實
一、公訴意旨略以：被告乙○○明知其債信不佳，陷於不能支付之狀態，竟意圖為自
    己不法之所有，基於概括之犯意，連續於民國八十五年六月二十日、八十五年九
    月十六日、八十六年六月五日，以『春美』之化名，參加由告訴人甲○○○召集
    之三組民間互助會，每會會款均為新台幣（下同）一萬元，被告於第一組、第二
    組助會各參加二會，第三組互助會參加一會，共計參加五會，嗣被告於八十六年
    一月二日第一次標下會款後，再於同年四月十六日第二次標得會款，告訴人恐被
    告無支付會款之能力，乃要求被告提出擔保，被告遂將其所有坐落高雄市○○區
    ○○段第三八八地號土地及其上建物即門牌號碼高雄市○○區○○路二０二號六
    樓之一（下稱系爭房屋）房屋所有權狀交付告訴人，致告訴人陷於錯誤，除將該
    會之會款交付外，並同意被告於八十六年八月二十日、八十六年十月二十日標下
    其餘三會會款（八十六年十月二十日標下二會），告訴人交付被告標下之五會會
    款共計二百四十二萬八千三百元，詎被告於八十六年十月二十日標下最後一會會
    款後，自同年十一月二十日即拒絕支付此後之死會會款，經告訴人屢次催討均避
    不見面，且告訴人向高雄市三民地政事務查詢，始知乙○○早於八十六年四月十
    八日以上開不動產所有權狀遺失為由申請補發（涉犯偽造文書罪嫌部分，業經貴
    院判處拘役四十日確定），旋將上開不動產出售他人，告訴人始知受騙等情。因
    認被告連續涉犯刑法第三百三十九條第一項詐欺罪嫌等語。
二、按犯罪事實應依證據認定之，無證據不得推定其犯罪事實，又不能證明被告犯罪
    者，應諭知無罪之判決，刑事訴訟法第一百五十四條、第三百零一條第一項分別
    定有明文。又告訴人之告訴，係以使被告受刑事訴追為目的，是其陳述是否與事
    實相符，仍應調查其他事實以資審認，始得為不利被告之認定。（最高法院五十
    二年台上字第一三○○號判例參照）。次按刑法第三百三十九條第一項詐欺罪之
    成立，以意圖為自己或第三人不法所有，以詐術使人將本人或第三人之物交付為
    要件，所謂以詐術使人交付，必須被詐欺人因其詐術而陷於錯誤，若其所用方法
    ，不能認為詐術，亦不致使人陷於錯誤，即不構成該罪。（最高法院四十六年台
    上字第二六○號判例參照）。至於債務人於債之關係成立後，如有未依債之本旨
    履行民事債務之情形，在一般社會經驗上可能之原因甚多，縱令是出於惡意不為
    履行，苟無足以證明其在債之關係發生時，自始即具有不法所有意圖之積極證據
    ，亦僅能令負民事之遲延給付責任，依刑事訴訟法第一百五十四條之規定，尚不
    得據此債信違反之客觀事態，而推定債務人原有詐欺之犯意。
三、公訴意旨認被告連續涉犯詐欺罪嫌，無非係因被告於參加互助會之初，債信能力
    已不佳，而標得會款後雖提出系爭房屋權狀用作擔保，但被告交付權狀後後，不
    久即謊報遺失，並將系爭房地賣予他人，且標得最後一次會款後，旋未如期給付
    會款等情。訊據被告堅決否認有何詐欺犯行，辯稱：伊係以『以會養會』之方式
    參加互助會，期間女兒丙○○於酒店上班，每月固定有十餘萬元之收入，而其餘
    子女黃長國、黃麗玲入監服刑前，亦會按月給付伊生活費二萬元、一萬五千元至
    一萬八千元，故尚有資力繳交會款，嗣因黃長國、黃麗玲入監服刑，丙○○嫁作
    人婦，伊始無資力繳交會款等語。經查：
  (一)被告參與之互助會情形：
    被告以『春美』名義，參與告訴人為會首之互助會五會，每會均一萬元，採內標
    制，其中：八十五年六月二十日開始之互助會（下稱第一組互助會），計五十
    三會，每月開標一次，每二個月加標一次，被告參加二會，分別於八十五年八月
    二十日（第四會）、十月二十日（第七會），各以一千七百元、二千五百元之標
    息得標；八十五年九月十六日開始之互助會（下稱第二組互助會），計六十會
    ，每半月開標一次，被告參加二會，分別於八十六年一月二日（第八會）、四月
    十六日（第十五會），各以一千七百元、一千六百元之標息得標；八十六年六
    月五日開始之互助會（下稱第三組互助會）（被告表示僅五十一會，告訴人則表
    示為六十會），每半月開標一次，被告參加一會，於八十六年七月五日（第三會
    ），以二千一百元之標息得標等情，均為被告、告訴人所是認（詳本院九十一年
    十二月九日審判筆錄第三頁），堪認定為真實，是公訴人所載之會款標得日期，
    並非完全正確。
  (二)被告參加互助會之初，是否無資力？
    證人即被告之女丙○○於本院證稱：自八十三年起至八十六年十月結婚後止，伊
    在酒店擔任公關經理，每月收入至少有十二萬元，最多達二十一萬元，伊均將薪
    水交予被告，而當時被告每月會錢十萬元，房貸二萬五千元，結婚之前在酒店賺
    了二百多萬元，房貸也繳了二百多萬元等語。因酒店女公關之收入行情，一般而
    言，每月均可達十餘萬元以上；且參以被告除會款外，尚有房貸待繳，若丙○○
    無高額收入，在每月均有高額會款支出下，被告豈會冒險購買房屋，自陷週轉不
    靈困境，顯見就丙○○之收入，除供被告會款之支出外，應有餘額支付房貸。是
    證人丙○○所證，應可採信。從而，被告辯稱：伊女兒丙○○於酒店上班，每月
    固定有十餘萬元之收入，故尚有資力繳交會款等語，應屬真實。
  (三)被告收取會款後，應支出之死會會款與已支付之死會會款之比例：
  第一組互助會計五十三會，被告分別於第四會、第七會標取，則被告於標取後，
    應各繳四十九萬元、四十六萬元之死會會款【即（總會數減標會時之會數）乘（
    每月死會會款一萬元），下同】；第二組互助會計六十會，被告分別於第八會、
    第十五會標取，則被告於標取後，應各繳五十二萬元、四十五萬元之死會會款；
    第三組互助會，被告於第三會標取，則被告於標取後應繳四十八萬元（被告稱五
    十一會）或五十八萬元（告訴人稱六十一會）。從而，被告標取五會後，應繳予
    告訴人之死會會款總計為二百四十萬元或二百五十萬元。
  而被告於得標後，已繳納之會款如下：(1)第一組互助會，均繳至八十六年十二月
    五日（第二十七會，被告所述）或八十六年十一月二十日（第二十六會，告訴人
    所述），則被告得標後繳納之會款或各為二十三萬元、二十萬元【即（最後繳納
    會錢之會數減得標時之會數）乘（每月死會會款一萬元），下同】，或各為二十
    二萬元、十九萬元；(2)第二組互助會，均繳至八十六年十二月十六日（第三十三
    會，被告所述）或八十六年十一月二十日（第三十一會，告訴人所述），則被告
    得標後繳納之會款或各為二十五萬元、十八萬元，或各為二十三萬、十六萬元；
    (3)第三組互助會，繳至八十六年十二月五日（第十三會，被告所述）或八十六年
    十一月二十日（第十二會，告訴人所述），則被告得標後繳納之會款或為十萬元
    、九萬元。從而，被告得標後繳納之總會款應為九十六萬元或八十九萬元，連同
    被告於九十年一月二十日、二月二十日、三月二十日、四月二十日、六月二十日
    及七月二十日各匯款一萬元（以丙○○、黃麗玲之名義匯款，合計六萬元）至告
    訴人之帳戶，有匯款單可參，則被告得標後，告訴人已收取之會款應為一百零二
    萬元或為九十五萬元。就清償比例而言，介於三成八至四成二五間。
  (四)綜上所述，因被告於參加告訴人各組互助會時（即八十九年十月前），被告之女
    丙○○每月均有高額收入，被告足資應付會款之支出，尚非無資力。且參以【
    被告得標後，已陸續繳納死會會款一百零二萬元或為九十五萬元，清償比例介於
    三成八至四成二五間，若被告有意詐欺豈會繳納近百萬元之會款；又被告係於
    八十七年五月十九日，始將系爭房屋賣予案外人趙珮蓉等情，有高雄市政府地政
    處三民地政事務所九十一年十一月五日高市地民一字第○九一○○一二五一一號
    函附之買賣契約書可參，離八十六年四月間，被告將系爭房屋權狀交付告訴人起
    （參臺灣高等法院高雄分院九十年度上易字第九五三號確定判決），已逾一年，
    並非一交付權狀後不久，即將系爭房屋出賣。況縱供擔保（如抵押權）後，並不
    能限制所有權人處分其房屋，僅係該擔保權利隨同移轉，本件告訴人雖取得權狀
    擔保，然並無實益，其疏未設定抵押權保障權利，自難因被告移轉所有權，即認
    被告有詐欺之犯行】等情事。縱被告惡意不履行會款債務，在無積極證據證明其
    在債之關係發生時，即具有不法所有意圖之下，本院認被告應無詐欺之罪行。
  (五)被告雖辯稱：第一組互助會，伊將其參加二會中之一會，轉讓與其姊黃寶雪，並
    經告訴人同意等語。惟經告訴人否認，惟不論實情如何，亦不影響本件之判斷，
    附此敘明。
四、綜上，被告並無公訴人所指之犯行。此外，復查無其他積極證據足證被告有何詐
    欺犯行，不能證明其犯罪，依法應為無罪之諭知。
據上論斷，應依刑事訴訟法第三百零一條第一項前段，判決如主文。
中      華      民      國      九十二      年      一    月    十七    日
                                  臺灣高雄地方法院刑事第一庭
                                      法  官  方  百  正
右正本證明與原本無異。
如不服本判決，應於判決送達後十日內，向本院提出上訴狀。
                                      書記官  張  金  蘭
中    華    民    國      九十二      年      一      月      十七      日


司法院資訊處製作；財團法人民間司法改革基金會備份。
